台灣高等法院花蓮分院民事判決　九十三年度勞上字第四號
　　　上　訴　人　甲○○
　　　訴訟代理人　林武順律師
　　　被　上訴人　台東區中小企業股份有限公司
　　　法定代理人　乙○○
　　　訴訟代理人　徐南城律師
右當事人間請求給付退休金事件，上訴人對於中華民國九十二年十月二十七日臺灣臺
東地方法院九十一年度勞訴字第五號第一審判決提起上訴，本院於九十三年九月八日
言詞辯論終結，判決如左：
    主      文
上訴駁回。
第二審訴訟費用由上訴人負擔。
    事實及理由
一、本件上訴人起訴主張：上訴人自民國（下同）四十八年一月五日起受僱於被上訴
    人，至八十八年三月二十二日退休，被上訴人自八十六年五月一日起開始適用勞
    動基準法（下稱勞基法），以該日為分界日，應適用不同法令來分段計算被上訴
    人應給付上訴人之退休金。八十六年五月一日後應依勞基法之規定計算，至於八
    十六年四月三十日前，則應依被上訴人公司人事管理規則第六十六條與勞基法第
    五十五條及第八十四條之二規定之規定計算。其中於被上訴人適用勞基法後之退
    休金部分，被上訴人業已全部給付；然於被上訴人適用勞基法前之退休金部分，
    依上訴人退休當時被上訴人所頒布之人事管理規則（下稱系爭人事管理規則）第
    六十六條之規定，雖規定以上訴人退休當月之「薪津」及「職務加給」為計算標
    準，惟依系爭人事管理規則第二十九條規定：「員工之待遇係分為薪津、加給、
    各項津貼（包括房租、出納、機車、執勤、加班等）、各項補助、獎金等，其支
    給標準另定之」，其中所謂「薪津」係一般生活給養所需之金額，而所謂「各項
    津貼」，依其列舉者無非是員工為遂行公司之事務所需之額外負擔給與，被上訴
    人公司於薪資表所列之「生活津貼」，實為「薪津」之一部分，於計算退休金時
    ，自應將「生活津貼」包括在計算退休金之基準內。況上訴人每月薪資均包括「
    生活津貼」，依行政院勞工委員會（下稱勞委會）七十六年十一月二十七日台（
    七六）勞動字第七四二八號函示：「勞工於勞動基準法施行後退休時，其於該法
    施行前之年資基數，每一個基數以退休當日前三個月之平均工資計算，該平均工
    資仍應依該法及有關規定之內涵計算」，故被上訴人應以上訴人退休前三個月之
    「平均工資」，包含「薪津」、「職務加給」、「生活津貼」等項目計算退休金
    。惟被上訴人卻將其中「生活津貼」之項目剔除，僅給付新台幣（下同）三百六
    十萬四千七百元，其給付與法未合，被上訴人尚應再給付上訴人退休金差額二百
    零八萬三千元。又被上訴人向勞工保險局（下稱勞保局）申報上訴人之月投保薪
    資時，該薪資之計算標準既含有本俸、職務加給、生活津貼等項目，則被上訴人
    計算上訴人退休金時，自應將「生活津貼」包括在內。且被上訴人每月依法提列
    之員工退職準備金，其提列項目及計算亦以員工「薪津」、「職務加給」及「生
    活津貼」總額之若干百分比，當作員工退職準備，則被上訴人給付退休金予上訴
    人時，自應將「生活津貼」計算在內；被上訴人於計算退休金時，竟將「生活津
    貼」剔除，有違法律之規定。再者被上訴人於員工薪資中增設「生活津貼」項目
    ，又在其所頒布之系爭人事管理規則第六十六條規定，以員工退休當月「薪津」
    及「職務加給」為計算退休金標準，顯係刻意逃避員工退休金之給付，亦有違民
    法第一百四十八條所規定之誠實信用原則。爰請求被上訴人給付上訴人退休金之
    不足差額等語，並聲明：被上訴人應給付上訴人二百零八萬三千元，及自八十八
    年三月二十三日起至清償日止按週年利率百分之五計算之利息。原審為上訴人敗
    訴之判決，上訴人不服提起上訴，請求廢棄原判決，求為改判命被上訴人給付上
    訴人一百三十九萬三千元，及自八十八年三月二十三日起至清償日止按年息百分
    之五計算之利息。
二、被上訴人則以：按勞基法第八十四條之二規定，適用勞基法前之退休金給與標準
    ，依當時應適用之法令規定計算，當時無法令可資適用者，依各該事業單位自訂
    之規定或勞雇雙方之協商計算之。查本件因當時無法令可資適用於兩造之勞雇關
    係，是兩造適用勞基法前之退休金給與標準即應適用系爭人事管理規則，而依系
    爭人事管理規則第六十六條規定，退（休）職金給予數額之計算方式係按該員退
    職當月之員工「薪津」及「職務加給」為計算標準，再乘以依年資所應給予退職
    金之月數，參以同規則第二十九條規定，「薪津」與各項津貼係分列，及被上訴
    人員工薪津及各項津貼補助支給表中，全薪是包括員工「薪津」、「職務加給」
    、「生活津貼」三項，顯見「生活津貼」並不包括在「薪津」之內，自不包括在
    上揭退（休）職金之給付標準內。被上訴人依據勞工保險條例（下稱勞保條例）
    第十三條規定，向勞保局申報員工之月投保薪資時，雖有將本俸、職務加給、生
    活津貼等項計算在內，然上訴人之本俸及職務加給之總額即已達當時勞工保險投
    保薪資分級表之最高等級，故以該分級表最高等級所載之月投保薪資來申報，該
    申報之投保薪資與上訴人之實際薪資已非一致；且被上訴人依前開規定申報之上
    訴人薪資，係為計算勞工保險費等之用，該申報之上訴人薪資所包括之項目，與
    系爭人事管理規則計算退休金之標準（非以薪資，而係依員工「薪津」及「職務
    加給」為計算標準），係屬兩事，自不得比附援引。至於被上訴人在勞基法之前
    ，所提列被上訴人員工退休準備金，並非向中央信託局提出，而是被上訴人為將
    來支出之準備而提列，提列退休準備金不論多寡都不會影響及排除勞基法第八十
    四條之二及被上訴人內部人事管理規則之適用，上訴人退休金之計算，仍應依系
    爭人事管理規則第六十六條之規定為之。因此，適用勞基法前部分，被上訴人已
    依法給付退休金予上訴人，並未積欠上訴人任何退休金之差額，上訴人提起本訴
    ，自無理由，原審判決上訴人敗訴，即無不合等語資為抗辯；並聲明：上訴人之
    上訴駁回，如受不利判決願供擔保免為假執行。
三、按「訴狀送達後，原告不得將原訴變更或追加他訴，但擴張或減縮應受判決事項
    之聲明者，不在此限」；「上訴審訴之變更或追加，非經他造同意，不得為之。
    但第二百五十五條第一項第二款至第六款情形，不在此限」；民事訴訟法第二百
    五十五條第一項第三款、第四百四十六條第一項分別定有明文。本件上訴人在原
    審起訴請求被上訴人給付二百零八萬三千元，及自民國八十八年三月二十三日起
    至清償日止按年息百分之五計算之利息；嗣在本院減縮為請求被上訴人給付一百
    三十九萬三千元，及自八十八年三月二十三日起至清償日止按年息百分之五計算
    之利息，參諸前揭規定，並無不合，應予准許。
四、本件上訴人主張其自四十八年一月五日起受僱於被上訴人，至八十八年三月二十
    二日退休，被上訴人於八十六年五月一日起始適用勞基法之規定，且勞基法適用
    後被上訴人應給付上訴人之退休金部分，已全部給付之事實，為兩造所不爭執，
    並有被上訴人函令、退休金支給計算單附卷可稽，自堪信為真實。又本件經兩造
    協議、簡化後之爭點，僅存勞基法適用前之退休金部分，被上訴人員工薪資結構
    中所包括之「生活津貼」項目是否為「薪津」項目之一部分，而應列入系爭退休
    金之計算標準中，及被上訴人於員工薪資結構中增列「生活津貼」項目，卻剔除
    在計算退休金之標準之外，是否違背民法第一百四十八條所定之誠實信用原則？
    又按勞工工作年資自受雇之日起算，適用本法前之工作年資，其資遣費及退休金
    給與標準依其當時應適用之法令規定計算，當時無法令可資適用者，依各事業單
    位自訂之規定或勞雇雙方之協商計算之，適用本法後之工作年資，其資遣費與退
    休金給與標準，依第十七條及第五十五條規定計算，勞基法第八十四條之二定有
    明文。又解釋契約固須探求當事人之真意，不能拘泥契約之文字，但契約文字業
    已表示當事人真意，無須別事探求者，即不得反捨契約文字而更為曲解（最高法
    院十七年上字第一一一八號判例參照）。經查：
（一）上訴人退休前為被上訴人銀行經理，於被上訴人（銀行業）適用勞基法前，因
      非工廠工人或礦工，自無臺灣省工廠工人退休規則或臺灣省礦工退休規則之適
      用，當時亦無法令可資適用於兩造之勞雇關係，為兩造所不爭執，則適用勞基
      法以前上訴人退休金之計算，依前揭規定，即應依各該事業單位即被上訴人自
      訂之規定辦理。而被上訴人於適用勞基法前，與其受雇人有關退休或退職金之
      給與標準，定有系爭人事管理規則，該規則第六十六條規定：「員工在本行服
      務滿五年以上而退休或退職時，給予退（休）職金按該職退職當月之員工薪津
      及職務給付，依左列標準一次支給之。任職超過二十五年以上者，除照左列標
      準支給外，其超過年數每超過一年增發兩個月退（休）職金計之」，已明定退
      休金之計算係按退職當月之員工「薪津」及「職務加給」為計算標準，而排除
      員工每月所得領取薪資內之其他項目，其規定內容甚為明確，揆諸前開判例意
      旨，自不得任意曲解，參以同規則第二十九條規定：「員工之待遇分為薪津、
      加給、各項津貼（包括房租、出納、機車、執勤、加班等）、各項補助、獎金
      等，其支給標準另定之」，及上訴人所提被上訴人之員工薪津及各項津貼補助
      支給表所附被上訴人薪資支給標準表，係將「生活津貼」與「薪津」分別編列
      ，並於備註欄第２點載明全薪係指「員工薪津」加「職務加給」加「生活津貼
      」，暨被上訴人之員工薪津支領清冊係將「薪津」與「生活津貼」分別編列，
      相較以觀，顯見「生活津貼」項目並不包括在「薪津」項目之內，殆無疑義。
      是上訴人主張：工資應依勞基法第二條第三款之規定，謂「生活津貼」亦屬「
      薪津」之範圍，於勞基法實施前亦有適用，自應包括在計算系爭退休金之基準
      內云云，顯已逾越兩造勞雇契約訂立時有關退休或退職金給與標準之契約解釋
      ，自屬無據。
（二）上訴人雖主張：就系爭人事管理規則第三十條、第三十一條之規定觀察，「薪
      津」應包括「生活津貼」，否則員工離職時，只有「薪津」停止支給，「生活
      津貼」仍要繼續支給云云，為被上訴人所否認，並辯稱：被上訴人員工離職，
      其「薪津」停止支給，「生活津貼」自亦無需給付，乃為當然之解釋等語。查
      系爭人事管理規則第三十條雖規定：「員工之薪津均以月額計算，惟新進及復
      職員工之薪津，自報到日起支給之。員工解職時，其薪津自離職之日停止支給
      」，然依同規則第二十九條規定，被上訴人員工之待遇係分為薪津、加給、各
      項津貼（包括房租、出納、機車、執勤、加班等）、各項補助、獎金等項目，
      已如前述，若依上訴人之主張，則被上訴人員工解職時，其職務加給、各項津
      貼、補助、獎金等未規定要停止支給之部分，是否仍應繼續給付予離職之員工
      ？是否亦應包括在計算退休金之標準內？是上訴人前揭主張，顯係對該條文之
      文義有所誤解，且與系爭人事管理規則第二十九條規定不符，自不足採。至上
      訴人前揭主張所引用同規則第三十一條係規定：「新進試用人員之薪俸以正式
      錄用職位起薪百分之九十發給之」，與本件爭點無關，併此敘明。
（三）上訴人另主張：被上訴人向勞保局申報上訴人之月投保薪資時，該薪資之計算
      標準含有本俸、職務加給、生活津貼等項目，則被上訴人計算上訴人退休金時
      ，自應將「生活津貼」包括在計算之標準內一節；為被上訴人所否認，並辯稱
      ：被上訴人依勞保條例之規定向勞保局申報被上訴人員工之月投保薪資，其目
      的係為計算勞工保險費等之用，與系爭退休金之計算標準無關等語。查被上訴
      人向勞保局申報其員工之月投保「薪資」時，雖有將其員工之本俸、職務加給
      、生活津貼等項目計算在內，為被上訴人所自承，然被上訴人依前開規定申報
      上訴人之「薪資」，其目的係為計算勞工保險費（勞保條例第十三條、第十四
      條）、保險給付（含生育給付、傷害給付、老年給付、死亡給付等）（勞保條
      例第十九條、第三十二條、第三十五條、第三十六條、第五十九條、第六十三
      條、第六十四條參照）等之用，該申報之上訴人「薪資」所包括之項目，與系
      爭人事管理規則計算退休金之標準（非以薪資，而係依員工「薪津」及「職務
      加給」為計算標準）無關，且其內容亦不相同，自不得比附援引，是上訴人前
      揭主張，亦不足採。
（四）上訴人又主張：被上訴人每月依法提列之員工退職準備金，其提列項目及計算
      既以「員工薪津」、「職務加給」及「生活津貼」總額之若干百分比，當作員
      工退職準備，則被上訴人給付退休金予上訴人時，自應將生活津貼計算在內云
      云；然為被上訴人所否認，並辯稱：被上訴人為其員工所提列之退休準備金係
      被上訴人為將來支出所作準備，與系爭退休金之計算無關等語。查上訴人所提
      出之被上訴人資產負債表，僅記載員工退休金準備之數額，並未詳列包括之項
      目及計算方式，有上訴人所提被上訴人資產負債表附卷足參，足見上訴人前揭
      主張，已乏憑據。又被上訴人於該資產負債表中其他負債（或負債準備）欄中
      編列員工退休準備金，係被上訴人為其將來支出所作之準備，與勞基法第八十
      四條之二及系爭人事管理規則第六十六條規定如何計算被上訴人員工之退休金
      無涉；故被上訴人所提列之員工退休準備金，其計算標準縱包括「薪津」、「
      職務加給」、「生活津貼」等項目，亦不影響上訴人退休金之計算，上訴人退
      休金之計算仍應依系爭人事管理規則第六十六條之規定為之，是上訴人前揭主
      張，亦不足採。
（五）上訴人再主張：依勞委會七十六年十一月二十七日台（七六）勞動字第七四二
      八號函示：「勞工於勞動基準法施行後退休時，其於該法施行前之年資基數，
      每一個基數以退休當日前三個月之平均工資計算，該平均工資仍應依該法及有
      關規定之內涵計算」，故被上訴人應以上訴人退休前三個月之「平均工資」計
      算退休金，而該平均工資自包括生活津貼在內云云。然查，上開勞委會之函示
      ，係依舊勞基法施行細則第二十八條之規定，參酌台灣省工廠工人退休規則及
      台灣省礦工退休規則有關計算退休基數之規定，所為之解釋；惟勞基法於八十
      五年十二月二十八日修正時，業已增列第八十四條之二，明文規定勞工退休金
      之計算標準，八十六年六月十二日修正勞基法施行細則時，亦已將第二十八條
      刪除。是本件於適用勞基法前之部分，因無台灣省工廠工人退休規則及台灣省
      礦工退休規則之適用，勞委會上開之函示，自無比附援引之餘地。換言之，本
      件上訴人之退休金計算標準，其適用勞基法前之部分，依勞基法第八十四條之
      二規定，應適用系爭之人事管理規則，已如前述，而該人事管理規則第六十六
      條既明文規定，退休金之計算應按退職當月之員工「薪津」及「職務加給」為
      標準，故上訴人主張應依其退休前三個月之平均工資計算退休金，洵屬無據。
（六）上訴人復主張：被上訴人於員工薪資中設「生活津貼」項目，顯係逃避其員工
      退休金之給付，有違民法第一百四十八條之誠實信用原則云云；亦為被上訴人
      所否認，並辯稱：被上訴人員工之薪資本來即包含「生活津貼」之項目在內，
      只是後來有調整，至於上訴人到職時，有無發放生活津貼，因為時間久遠，資
      料未保存，已無法確知等語。查本件被上訴人與其員工有關退（休）職金之給
      與標準，依勞基法第八十四條之二規定，其適用勞基法前之部分應適用系爭人
      事管理規則辦理，並無強行規定得以適用，已如前述。而固然工資之定義並不
      因是否適用勞基法而有差異，均係指勞工因工作而獲得之報酬，然於計算退休
      金時，是否將工資全部均納入計算標準內，抑或僅以工資中之一部分項目納入
      計算標準內，依法屬於事業單位訂定退休規則之權責內事項，是被上訴人基於
      自身內部管理，訂有系爭人事管理規則，將被上訴人員工之待遇分為薪津、加
      給、各項津貼（包括房租、出納、機車、執勤、加班等）、各項補助、獎金等
      ，且於每月薪資明細中，分列「薪津」、「職務加給」、「生活津貼」等項目
      ，並明定退休金計算基準僅包括「薪津」及「職務加給」兩項，衡諸前揭說明
      ，被上訴人所為並未違反法律強制規定，亦未以迂迴方式規避強行法規之適用
      ，自非屬違背誠實信用原則之脫法行為。再者，本件兩造勞雇關係嗣後雖因有
      勞基法之適用，對退休金之計算規定較優渥之計算標準（即以平均工資計算）
      ，但勞基法之適用不得溯及既往，自不得執此規定認被上訴人於勞基法適用前
      ，在員工薪資中設「生活津貼」項目，並在系爭人事管理規則規定其員工退休
      金計算標準不包括「生活津貼」項目，有違誠實信用原則。此外，「生活津貼
      」項目於五十幾年至六十八年間即已增設於被上訴人員工之薪資結構中，於六
      十八年間雖曾一度取消，然旋即恢復迄今，而被上訴人於每月員工薪津給與清
      冊上均詳細註記員工「生活津貼」之金額，且自上訴人受雇被上訴人後，其薪
      資係逐年增加，並未減少，所增加之薪資亦非僅調整「生活津貼」一項之金額
      ，而係連同其他項目併同增加，亦為上訴人所自承；是上訴人既自受僱被上訴
      人後，即已知悉被上訴人員工之薪資結構中設有「生活津貼」項目，然從未向
      被上訴人表示異議，於本件訴訟始為前揭主張，殊不足採。
（七）末查上訴人在被上訴人適用勞基法前之服務年資為三十八年三月，依系爭人事
      管理規則第六十六條之規定，被上訴人應按上訴人退職當月之員工「薪津」及
      「職務加給」，給付上訴人五十八個月之退職金。而上訴人退職當月之「薪津
      」為三萬二千一百五十元，「職務加給」為三萬元，合計六萬二千一百五十元
      ；被上訴人應給付上訴人之退職金為三百六十萬四千七百元（六萬二千一百五
      十元乘以五十八個月），又被上訴人已如數給付上訴人之事實，有退休金支給
      計算單、明細表等件附卷足稽，且為上訴人所自承。因之被上訴人辯稱：伊已
      給付全額之退休金予上訴人，上訴人不得再請求給付退休金等語，自堪信為真
      實。
五、綜上所述，本件上訴人之主張並不足採。從而，上訴人於原審起訴請求被上訴人
    給付二百零八萬三千元，及自八十八年三月二十三日起至清償日止按週年利率百
    分之五計算之利息，尚非有據，不應准許。原審因而駁回上訴人之請求，並無不
    合。上訴意旨仍執前詞指摘原判決不當，求予廢棄改判，核無理由，應予駁回。
六、本件事證已臻明確，兩造其餘攻擊、防禦方法及所提證據，經審酌後，核與判決
    結果均無影響，爰不逐一論列，併此敘明。
據上論結，本件上訴為無理由，依民事訴訟法第四百四十九條第一項、第七十八條，
判決如主文。
中　　　華　　　民　　　國　　九十三　　年　　　九　　　月　　二十二　　日
　                            　　　審判長法官　吳　鴻　章
　　　　　　　                            法官　黃　永　祥
　　　　　　　                            法官　林　德　盛
右正本係照原本作成。
本件不得上訴。
                                    法院書記官  劉  夢  蕾
中　　　華　　　民　　　國　　九十三　　年　　　九　　　月　　二十二　　日
